【裁判字號】    98,簡,55
【裁判日期】    980526
【裁判案由】    建築法
【裁判全文】
臺北高等行政法院判決
                                        98年度簡字第55號
原      告  甲○○
被      告  臺北縣政府工務局
代  表  人  柳宏典(代理局長)
上列當事人間因建築法事件，原告不服臺北縣政府中華民國97年
11月25日北府訴決字第0970481791號訴願決定，提起行政訴訟，
本院判決如下：
    主      文
原告之訴駁回。
訴訟費用由原告負擔。
    事實及理由
一、程序事項說明：
  (一)本件被告代表人於起訴後，已由李四川變更為柳宏典，已據
    其具狀聲明承受訴訟，經核無不合，應予准許。
  (二)本件因不服行政機關所為罰鍰處分而涉訟，其標的之金額為
    新臺幣（下同）6 萬元，係在20萬元以下，依行政訴訟法第
    2 29條第1 項第2 款、第2 項規定及司法院民國92年9 月17
    日(92)院臺廳行一字第23681 號令( 自93年1 月1 日起施行
    ) ，應適用簡易程序。
二、事實概要：
    原告係坐落臺北縣汐止市○○街150 巷20號地下2 層建築物
    之使用人，該建築物地下2 層之使用執照原核定用途為防空
    避難室，原告未經申請核准變更，擅自以易燃木板隔間作為
    自用儲藏室使用，變更原使用執照圖說，而與原核定使用不
    合，案經被告於96年12月6 日派員至現場勘查發現，乃以96
    年12月12日北工使字第0960821383號函請原告於97年1 月15
    日前依原核准圖說恢復原狀，惟原告逾期仍未予改善，復經
    被告於97年2 月15日現場勘查無訛，審認原告違反建築法第
    73條第2 項規定，爰依建築法第91條第1 項第1 款規定，以
    97年5 月2 日北工使字第970307659 號臺北縣政府工務局行
    政處分書裁處6 萬元罰鍰。原告不服，提起訴願，經決定駁
    回，遂提起本件行政訴訟。
三、原告起訴主張略以：
  (一)被告就原告所檢舉之上開建築物大樓10樓之18及臺北縣內其
    他建物之違建暨臺北縣政府大樓本身之違建，皆未予處罰，
    僅對原告裁罰，違反行政程序法第1 條規定之依法行政原則
    、同法第6 條規定之不得為差別待遇原則及憲法第7 條規定
    之平等原則。復依行政法院47年判字第26號判例載稱：參照
    行政院（四五）臺內字第2898號令頒違章建築處理原則第5
    條規定，對於舊有違章建築之拆除，亦應依其所定之先後順
    序，有計劃的分區執行，不應對於某一所房屋單獨執行拆除
    之意旨，被告單獨通知原告拆除上開舖屋，而未取締鄰近同
    樣違建之房屋，顯難認有所謂：「有拆除之必要」之情形。
  (二)原告使用之違建物係位於消防儲水池旁，而同棟大樓10樓之
    18之違建則在頂樓，並以鋼筋混凝土建造，如發生地震，顯
    見後者較前者之安全性危害更甚，被告卻對後者採行分區分
    期拆除原則處理，卻對本件以違反建築法規定裁處拆除處分
    ，顯不公正，難令人甘服等情，而訴請撤銷訴願決定及原處
    分。
四、被告則抗辯略以：
  (一)原告使用之上開建築物已據被告核發81使字第729 號使用執
    照，其核准用途為防空避難室，惟經被告派員於96年12月6
    日勘查現場結果，發現有未經許可擅自以易燃木板隔間作為
    自用儲藏室使用，而與原准圖說不符及與原核定使用不合之
    情事，經被告函請原告於97年1 月15日前依原核准圖說恢復
    原狀，未見原告改善。被告依違反建築法第73條第2 項規定
    ，依建築法第91條第1 項第1 款規定，以97年5 月2 日北工
    使字第0970307659號處分書，處原告6 萬元罰鍰，並無違誤
    。
  (二)至於原告指稱被告有違反依法行政原則、不得為差別待遇原
    則等節。被告就人民陳情案件，依法本於迅速、確實之原則
    處理之。再平等原則乃法治國原則，合法事務方得主張平等
    原則，違法事項無主張平等可言。原告上開違規行為屬實，
    不得以他人之違法解免自身之行政責任等語，並聲明求為判
    決駁回原告之訴。
五、本案兩造爭執要點在於被告對原告上開違規行為予以裁罰，
    有無原告所指違反依法行政原則、平等原則( 不得差別待遇
    原則) 及必要性原則之情形？原告得否以其舉發之其他違建
    案件，被告未予處理為由，據為有利於己之主張？
六、按「建築物應依核定之使用類組使用，其有變更使用類組或
    有第9 條建造行為以外主要構造、防火區劃、防火避難設施
    、消防設備、停車空間及其他與原核定使用不合之變更者，
    應申請變更使用執照。但建築物在一定規模以下之使用變更
    ，不在此限。」建築法第73條第2 項定有明文。而依同法第
    9 1 條第1 項第1 款規定：「有下列情形之一者，處建築物
    所有權人、使用人、機械遊樂設施之經營者新臺幣6 萬元以
    上30萬元以下罰鍰，並限期改善或補辦手續，屆期仍未改善
    或補辦手續而繼續使用者，得連續處罰，並限期停止其使用
    。必要時，並停止供水供電、封閉或命其於期限內自行拆除
    ，恢復原狀或強制拆除：一、違反第73條第2 項規定，未經
    核准變更使用擅自使用建築物者。」
七、經查：原告係上開建築物之使用人，該建築物原始使用執照
    核定用途為防空避難室，原告未經申請核准變更，擅自以易
    燃木板隔間作為自用儲藏室使用，而與原核定使用不合，經
    被告於96年12月6 日查悉，並函命原告限期改善未果等情，
    為原告所不爭執，並有卷附原告承租上開建物之租賃契約書
    影本（見訴願卷第39頁至第42頁) 、臺北縣政府工務局81使
    字第729 號使用執照存根影本、上開建物圖說影本、臺北縣
    政府工務局96年12月6 日會勘紀錄表影本、96年12月6 日會
    勘現場照片、臺北縣政府工務局96年12月12日北工使字第09
    60821383號函（限期命改善) 影本、臺北縣政府工務局97年
    2 月18日會勘紀錄表影本、97年2 月15日會勘現場照片等件
    可證（分見本院卷第29頁至第39頁) ，堪認屬實。
八、原告雖主張被告就其他情節更為嚴重之違建案件未予取締，
    僅就原告違規行為裁罰，違背依法行政原則、不得差別待遇
    之平等原則及必要性原則云云。惟按建築物應依核定之使用
    類組使用，未經核准變更使用前，不得擅自變更使用，已據
    建築法第73條第2 項前段及第91條第1 項第1 款規定甚明。
    原告違反上開規定，其違反行政法上義務之責任即已成立，
    並不因被告對於其他違章個案之處理是否妥適而生影響。再
    者，所謂平等原則乃指行政行為，非有正當理由，不得為差
    別待遇，此稽之行政程序法第6 條規定可明。惟行政機關處
    理事物本質上相同之事件，應受其合法之行政先例所拘束，
    固亦屬平等原則之實質內涵，但行政自我拘束僅限於合法之
    平等，並無違法之平等權可言。故人民不得要求行政機關比
    照其他違法案例，縱容其相類之違法行為不受制裁。否則，
    違法案例將凌駕法律之效力，法秩序必因此嚴重癱瘓，明顯
    違反法律優位原則( 最高行政法院93年判字第1392號判例意
    旨及92年度判字第275 號判決要旨參照) 。又參酌大樓防空
    避難室之功能乃供全體住戶緊急避難使用，攸關生命安危，
    本應保持原核准之使用狀態，並依原核定用途使用，以備不
    時之需，不得任令變造移作他用。是以制裁違規使用大樓防
    空避難室者，並責令其恢復原狀，所維護之公益價值，顯然
    優於滿足個人違規使用之私利，其必要性甚明。從而，被告
    對於原告違規行為按章裁罰，要無不合，難認有違反依法行
    政原則、平等原則及必要性原則之情形。原告上開主張，於
    法難認無據，委難採取。
九、綜上所述，本件原告確有違反建築法第73條第2 項規定之行
    為，被告依同法第91條第1 項第1 款規定，處以罰鍰6 萬元
    ，法核無違誤之處，訴願決定予以維持，並無不合，原告訴
    請求撤銷，為無理由，應予駁回。
據上論結，本件原告之訴為無理由，爰依行政訴訟法第233 條第
1 項、第98條第1 項前段，判決如主文。
中    華    民    國    98    年     5    月   26     日
                    臺北高等行政法院第二庭
                                    法  官  蔡  紹  良
上為正本係照原本作成。
本件以訴訟事件所涉及之法律見解具有原則性者為限，始得於本
判決送達後20日內向本院提出上訴狀並表明上訴理由，如已於本
判決宣示後送達前提起上訴者，應於判決送達後20日內補具上訴
理由（均按他造人數附繕本），且經最高行政法院許可後方得上
訴。
中    華    民    國    98    年     5    月   26     日
                                    書記官  林  俞  文


司法院資訊處製作；財團法人民間司法改革基金會備份。
